【裁判字號】    90,上易,1042
【裁判日期】    900712
【裁判案由】    傷害等
【裁判全文】
臺灣高等法院高雄分院刑事判決                    九十年度上易字第一四二號
    上  訴  人
    即  被  告  丁  ○
                丙○○
    共      同
    選任辯護人  楊申田
右上訴人因殺人未遂等案件，不服臺灣高雄地方法院八十九年度自字第四八四號中華
民國九十年四月十日第一審判決，提起上訴，本院判決如左：
    主  文
原判決關於丁○部分撤銷。
丁○傷害人之身體，處拘役肆拾日。如易科罰金，以佰元折算壹日。
其他上訴駁回。
    事  實
一、丁○與乙○○、戊○○夫妻係鄰居關係，平時即因土地、垃圾放置問題有所爭執
    ，丁○於民國八十九年八月二十四日下午六時十五分許，在其位於高雄縣大寮鄉
    ○○村○○路一八○號住處前空地，因見乙○○、戊○○將遭人堆置於其二人位
    於同村路三七五號屋前空地之垃圾二包，拿到與丁○房屋交界處之水溝上放置，
    乃心生不滿，竟基於傷害之犯意，持鐵耙一把毆擊乙○○、戊○○，致乙○○、
    戊○○因此分別受有頭部左側腫脹四×三公分、左手刺破傷一×三公分、左腳條
    狀形腫脹溢血七×四公分、右手條長狀腫脹（十七×二公分；八×一公分；三×
    二公分）、左手條長狀腫脹溢血三×二公分、左腰部溢血四×三公分、右腳條狀
    形腫脹溢血四×三‧五公分；臉部挫瘀傷兩處（三‧○×二‧五公分；四‧○×
    四‧○公分）、左上臂挫擦傷二‧○×十‧○公分、兩前臂挫擦傷三處（三‧○
    ×一‧○公分；三‧○×一‧○公分；三‧○×一‧○公分）、右肩挫瘀傷三‧
    ○×三‧○公分、右臀挫瘀傷八‧○×六‧○公分等傷害。
二、丙○○因不滿乙○○、戊○○於上開時間、地點毆打其父丁○，乃基於毀棄損壞
    之犯意，於八十九年八月二十四日下午六時三十分許，持不詳棍棒，砸擊乙○○
    所有置於其等位於高雄縣大寮鄉○○村○○路三七五號住處前方之花盆，致該等
    花盆破損毀壞，足生損害於乙○○。
三、案經乙○○、戊○○提起自訴。
    理  由
一、被告丁○部分：
  （一）訊之上訴人即被告丁○固坦承有於右揭時地與自訴人乙○○、戊○○因垃圾
        問題發生糾紛之事實，惟矢口否認有何傷害犯行，辯稱：伊本即因土地問題
        與自訴人有爭執，但並未將垃圾放在自訴人房屋門口，是自訴人將垃圾放在
        伊住處門口，伊當時要蹲下拿垃圾時，自訴人夫妻就拿不知道什麼東西打伊
        頭部，伊即不醒人事，沒有拿鐵耙打自訴人夫妻云云。經查：右揭事實，業
        據自訴人乙○○、戊○○於警訊、原審及本院審理時指訴綦詳，且被告丁○
        有於右揭時地因垃圾問題與自訴人夫妻發生不快，並持鐵耙毆擊自訴人夫妻
        一節，亦據證人即同村路三七六號住戶連蔡玉嬌於原審及本院審理時證述甚
        明（見原審卷第六九、七十頁，本院九十年六月二十日訊問筆錄），而證人
        即同村路三七七號住戶周來春於原審八十九年度易字第五二七○號案件調查
        時證稱：「不知道（乙○○夫婦與丁○等人打架的事情），我沒有看到，是
        連太太按我的門鈴要求我代為報案，我後來有出來看，但他們已經打完了，
        當時乙○○夫婦是站在他們家騎樓下，丁○一家人在他們院子裡，我不清楚
        乙○○夫婦當時有沒有受傷，因我當時趕著要帶小孩去補習，沒有注意看」
        等語（見前開案卷九十年三月九日訊問筆錄），亦經原審調閱該卷核閱屬實
        ，並有該訊問筆錄影本附卷可稽，及證人即被告丁○之女婿陳鳳鳴於原審審
        理時陳稱：「我沒有在場，我是事後才知道，當我到達他們的庭院時，我看
        到丁○在現場，而當場也有洪廣深、簡金華、丙○○、洪黃秋菊在場，但是
        自訴人乙○○、戊○○都不在現場，當時丁○滿身都是血，‧‧‧‧」等語
        （見原審卷第一六九頁）。另參以被告丁○於警訊及原審審理時分別坦認：
        「我媳婦拿兩包垃圾放置水利水溝道路旁，然後乙○○夫妻各提乙包垃圾丟
        進我住宅空地時，我彎下身體將垃圾再拿取時，就遭乙○○持不詳兇器擊傷
        ，乙○○之妻持磚塊，‧‧‧‧」（見警訊筆錄）、「‧‧‧我是放在我們
        的門口，是他將垃圾倒在我們門口，當天我沒有拿鐵耙刺他們，我兒子也沒
        有過來，我蹲下去要拿垃圾時，自訴人夫妻就拿不知道什麼東西打我的頭‧
        ‧‧‧」（見原審卷第五九頁）、「當天我有出來，見他們夫妻拿垃圾出來
        ，我問他們拿垃圾何事，他們就打我的頭及手，當天我有送醫‧‧‧‧」（
        見原審卷第七二頁）等語；同案被告洪廣深供承：「那天我在裡面，聽到外
        面有聲音，我與我哥哥即被告丙○○一起出去看，看到自訴人乙○○看到我
        們就跑回家，又看到我父親頭部受傷‧‧‧‧」（見原審卷第六十頁）及同
        案被告丙○○供承：「我與我弟弟一起出去看，情形就如他所述，我沒有將
        父親送醫」（見原審卷第六十頁）等語，顯見被告丁○確有與自訴人夫妻於
        右揭時地因垃圾放置問題發生爭執，並發生打架情事無疑。又自訴人乙○○
        、戊○○因此分別受有如事實欄所載之傷害，亦有蔡善教診所八十九年八月
        二十四日（89）診字第九七號驗傷診斷書影本及聖若瑟醫院八十九年八月二
        十六日（89）聖傷字第○○七○號驗傷診斷書影本各一件附卷可稽，自訴人
        戊○○受傷之情形，並有聖若瑟醫院八十九年十一月三日高縣聖醫（89 ）
        字第一一三號函所附之照片二幀在卷可憑，依各該診斷證明書所載及照片所
        示，自訴人乙○○所受之傷害，係在於頭、手、腳，且不僅有刺破傷，並多
        係條狀、長形溢血之傷勢；而自訴人戊○○則係臉、手臂、肩、臀部等處，
        且係呈長條挫擦傷、瘀傷之傷勢等情觀之，應非自訴人乙○○、戊○○自殘
        所致，而係外力故意所造成，而自訴人乙○○、戊○○所指述之兇器可造成
        上開傷勢，應符常理，況自訴人苟有誣陷被告之意，儘可構稱任何器具，而
        無明確指認係鐵耙，並提出相類似器物之照片，以供法院比對之理，足徵自
        訴人乙○○、戊○○前開指訴，堪可採信。至被告丁○雖辯稱伊係遭自訴人
        夫婦毆打云云，然所謂正當防衛係指被告可為必要之阻擋以防衛自己免於受
        傷害，非謂其可另攻擊自訴人致傷，故縱認本件係自訴人夫婦先出手毆打被
        告，惟右揭時地既係被告丁○住處前空地，且被告之子洪廣深、丙○○及媳
        婦洪黃秋菊、簡金華均在屋內，衡諸現場情勢觀之，被告丁○非不可先行離
        開現場或呼叫子、媳出來制止自訴人，以排除現存之侵害，其捨此不為，反
        持鐵耙毆擊自訴人夫婦，顯然已逾必要之程度，而鐵耙甚為尖銳，持之以毆
        擊人，依一般生活經驗，自可推知可致人於傷，是被告丁○持之毆擊自訴人
        夫婦，自應可預知自訴人二人將因此受有傷害，其有傷害之故意，至為灼然
        ，故縱被告丁○亦因此受有傷害，亦無可卸責於傷害之犯行。被告丁○前開
        所辯，顯係事後卸責之詞，要無可採，本件事證明確，被告丁○犯行洵堪認
        定。至自訴人於原審時聲請測謊鑑定云云，然本件事證既臻明確，本院認無
        測謊之必要，爰不予再進行測謊鑑定。又證人吳洪麗華、洪添瑞、藍筆芬經
        被告聲請傳訊，並均於原審審理時到庭證述，惟該等證人均未於右揭時地時
        目睹現場發生情形，是渠等證詞，尚難為被告有利之認定。
  （二）核被告丁○所為，係犯刑法第二百七十七條第一項之傷害罪。被告一行為同
        時傷害自訴人乙○○、戊○○二人，侵害二法益，係一行為觸犯二罪名，屬
        想像競合，應從一重處斷。按刑法上殺人罪與傷害罪之區別，應視加害人有
        無殺意為斷，被害人所受傷害程度，固不能據為認定有無殺意之唯一標準，
        但加害人之下手情形如何，於審究犯意方面，仍不失為重要參考資料，最高
        法院二十年非字第一０四號著有判例。亦即判斷行為人於行為當時，主觀上
        是否有殺人之故意，除應斟酌其使用之兇器種類、攻擊之部位、行為時之態
        度、表示外，尚應深入觀察行為人與被害人之關係、衝穾之起因、行為當時
        所受之剌激、下手力量之輕重，被害人受傷之情形及行為事後之態度等各項
        因素綜合予以研析。殊不能僅以口頭之詞語，即認其必有殺人之犯意，最高
        法院七十八年台上字第五二一六號裁判要旨參照。本院查依自訴人乙○○、
        戊○○之傷勢，分別係受有頭部左側腫脹（四×三公分）、左手刺破傷（一
        ×三公分）、左腳條狀形腫脹溢血（七×四公分）、右手條長狀腫脹（十七
        ×二公分；八×一公分；三×二公分）、左手條長狀腫脹溢血（三×二公分
        ）、左腰部溢血（四×三公分）、右腳條狀形腫脹溢血（四×三‧五公分）
        ；臉部挫瘀傷兩處（三‧○×二‧五公分；四‧○×四‧○公分）、左上臂
        挫擦傷（二‧○×十‧○公分）、兩前臂挫擦傷三處（三‧○×一‧○公分
        ；三‧○×一‧○公分；三‧○×一‧○公分）、右肩挫瘀傷（三‧○×三
        ‧○公分）、右臀挫瘀傷（八‧○×六‧○公分）之傷害，已如前述，其傷
        勢分佈處，多非在足以構成生命危險之身體要害處，且自訴人戊○○係於當
        日治療後即返家之情，亦據上開聖若瑟醫院八十九年八月二十六日（89）聖
        傷字第○○七○號驗傷診斷書上之醫囑欄載述甚明，再參以蔡善教診所八十
        九年十一月二日函及聖若瑟醫院八十九年十一月三日以高縣聖醫（89）字第
        一一三號函所附之照片以觀，足見自訴人乙○○、戊○○之傷勢並非有致命
        之嚴重性，另自訴人乙○○、戊○○雖均稱被告丁○有持上開鐵耙刺向自訴
        人戊○○左胸，如非自訴人乙○○予以架開，則直刺向戊○○之心臟，然自
        訴人乙○○亦坦認被告丁○當時先拿鐵耙刺向伊，伊閃開後始刺中戊○○等
        情在卷（見原審卷五八頁），足徵被告丁○並無直接刺向戊○○之故意，況
        自訴人戊○○並未受有左胸之刺傷一節，有上開聖若瑟醫院驗傷診斷書可稽
        ，自訴人乙○○、戊○○此部分所述，自難採取。再衡以當時自訴人乙○○
        、戊○○係遭被告丁○持鐵耙之物攻擊，被告丁○果有殺害自訴人乙○○、
        戊○○之意，依當時所處之客觀環境，自訴人乙○○所受之刺破傷，不可能
        僅有左手一處，而戊○○當不致只受到如上述之挫瘀傷，而均無其他足以造
        成生命危險之傷害。是不得僅因被告丁○持鐵耙攻擊自訴人二人，致受有前
        開傷害，即遽謂被告當時必係基於殺人之犯意。況自訴人乙○○於被告丁○
        之子、媳趕到時，即自行跑到鄰居連蔡玉嬌位於同路三七六號住處報警，被
        告丁○之子、媳追到連蔡玉嬌住處時，連蔡玉嬌住處門並未關上，且自訴人
        戊○○仍留在現場，被告丁○並無繼續攻擊戊○○等情，已據證人連蔡玉嬌
        於原審審理時到庭結證屬實（見原審卷第七十頁），且為自訴人乙○○、戊○○所不爭執，苟被告丁○有殺人之犯意，自無不繼續追殺乙○○、戊○○
        之理，更遑論任由戊○○立於原地，不予攻擊。末再酌以本件自訴人乙○○
        、戊○○與被告丁○彼此間之爭執，僅係起因於住處附近土地及放置垃圾問
        題，並非有何深仇大恨，亦難推認被告丁○有殺人之動機，此外復查無其他
        積極證據足資證明被告丁○確有殺人之故意，是被告丁○之行為，尚未達殺
        人之犯意，僅能依傷害罪論處。自訴人乙○○、戊○○認被告丁○前揭所為
        ，係基於殺人之犯意而為，應構成刑法第二百七十一條第二項、第一項之殺
        人未遂罪等語，自有未洽，然其既已提起自訴，自無礙於事實之同一性，本
        院爰就被告丁○所為，以傷害罪論處。
  （三）原審論處被告丁○罪刑，固非無見，惟查被告一行為同時傷害自訴人乙○○
        、戊○○二人，侵害二法益，係一行為觸犯二傷害罪名，應依想像競合犯之
        例從一罪處斷，原審對此漏未論及，自有違誤。被告上訴意旨，否認犯罪，
        指摘原判決不當，雖無理由，惟原判決此部分既有可議，自應由本院撤銷改
        判。茲審酌被告審酌被告丁○已逾七十歲，竟未能循理性解決與鄰居間就土
        地及日常生活所衍生之紛爭，反僅因自訴人夫婦前來理論垃圾問題，即持鐵
        耙予以毆擊，行為固有不當，惟念其並無犯罪前科，有臺灣高等法院被告全
        國前案紀錄表及臺灣高雄地方法院檢察署刑案資料查註紀錄表各一件附卷可
        稽，素行甲好，且其本身亦受有傷害，有其所提出之大統診所八十九年八月
        二十八日驗傷診斷書影本一件可按，又已年逾七十歲，而自訴人乙○○、戊○○所受傷害非重，及犯後態度等一切情狀，仍量處原審所處拘役如主文所
        示之刑。又刑法第四十一條已於九十年一月四日修正，並於同年月十日公布
        ，而於同年月十二日生效，爰依刑法第二條第一項前段，適用裁判時之法律
        ，故並依刑法第四十一條第一項之規定，諭知被告丁○易科罰金之折算標準
        。又被告丁○所有持以犯罪所用之鐵耙一把，並未扣案，亦非違禁物，為免
        日後執行困難，爰不予宣告沒收，附此敘明。
二、被告丙○○被訴毀棄損壞部分：
  （一）上訴人即被告丙○○對其於右揭時地毀損上開花盆之事實坦承不諱，核與自
        訴人乙○○所述情節相符，且有該等花盆遭毀棄損壞之照片六幀附卷可稽，
        被告丙○○此部分自白與事實相符，足堪採信。本件事證明確，被告丙○○
        犯行洵堪認定。
  （二）核被告丙○○所為，係犯刑法第三百五十四條之毀棄損壞罪。原審因而適用
        刑法第三百五十四條、第四十二條第二項，罰金罰鍰提高標準條例第一條前
        段、第二條規定，並審酌被告丙○○係因見父親丁○與自訴人發生爭執，進
        而互毆，且素與自訴人相處不睦，一時衝動始持不詳棍棒砸毀自訴人乙○○
        花盆，雖造成自訴人財物上受有損害，惟念其所毀損者係自訴人置於戶外之
        花盆，價值非鉅，又無犯罪前科，有臺灣高等法院被告全國前案紀錄表及臺
        灣高雄地方法院檢察署刑案資料查註紀錄各一件在卷可按，素行甲好，及犯
        後坦承犯行，態度尚佳等一切情狀，量處罰金四千元，並諭知易服勞役之折
        算標準。並敘明被告持以毀損上開花盆之不詳棍棒具，既未扣案，亦非違禁
        物，為免日後執行困難，爰不予宣告沒收。原審此部分認事用法俱無不合，
        量刑亦稱妥適，被告丙○○上訴意旨指摘原判決不當，並無可取，為無理由
        ，應予駁回。
三、被告丙○○被訴傷害部分及被告洪廣深、洪遠同、洪黃秋菊、張慧玲、簡金華，
    業經判決無罪確定在案，不另論列。
據上論結，應依刑事訴訟法第三百六十八條、第三百六十九條第一項前段、第三百六
十四條、第三百四十三條、第二百九十九條第一項前段，刑法第二條第一項前段、第
二百七十七條第一項、第四十一條第一項，罰金罰鍰提高標準條例第一條前段、第二
條，判決如主文。
中    華    民    國      九十      年       七       月      十二      日
                              臺灣高等法院高雄分院刑事第一庭
                                  審判長法官  李春昌
                                        法官  邱永貴
                                        法官  周賢銳
右正本證明與原本無異。
不得上訴。
                                      書記官  黃琳群
中    華    民    國      九十      年       七       月      十六      日
附錄本判決論罪之法條全文
刑法第二百七十七條條第一項
傷害人之身體或健康者，處三年以下有期徒刑、拘役或一千元以罰金。
刑法第三百五十四條：
毀棄、損壞前二條以外之他人之物，或致令不堪用，足以生損害於公眾或他人者，處
二年以下有期徒刑、拘役或五百元以下罰金。
                                                                        Ｋ


司法院資訊處製作；財團法人民間司法改革基金會備份。
